【裁判字號】    97,簡上,508
【裁判日期】    980730
【裁判案由】    返還定金
【裁判全文】
臺灣臺北地方法院民事判決             97年度簡上字第508號
上 訴 人即
附帶被上訴人  巨室不動產仲介經紀有限公司
法定代理人    丁○○○
訴訟代理人    蔡文彬律師
              林明賢律師
複代理人      游敏傑律師
視同上訴人即
附帶被上訴人  甲○○
被上訴人即
附帶上訴人    丙○○
訴訟代理人    乙○○
上列當事人間返還定金事件，上訴人對於中華民國97年7月25日
本院臺北簡易庭96年度北簡字第53785號第一審判決提起上訴，
被上訴人則提起附帶上訴，本院於中華民國98年7月16日言詞辯
論終結，判決如下：
    主  文
上訴及附帶上訴均駁回。
第二審訴訟費用關於上訴部分，由上訴人負擔，附帶上訴部分，
由附帶上訴人負擔。
    事實及理由
甲、程序部分：
一、按「債權人以各連帶債務人為共同被告提起給付之訴，以被
    告一人提出非基於其個人關係之抗辯，而經法院認為有理由
    者為限，始得適用（修正前）民事訴訟法第56條第1項之規
    定」（最高法院41年台抗字第10號判例參照）。是連帶債務
    人中之一人提出上訴，亦須非基於個人關係之抗辯，且經法
    院認為有理由者，始有修正前民事訴訟法第56條第1項第1款
    （現行民事訴訟法第56條第1款）之適用，其上訴效力始及
    於其他連帶債務人（共同訴訟人）（同院93年度台上字第62
    號判決意旨參照）。查原審共同被告甲○○經原審判決應與
    上訴人即附帶被上訴人巨室不動產仲介經紀有限公司（下稱
    巨室公司）對被上訴人即附帶上訴人丙○○負連帶給付責任
    ，而巨室公司上訴之理由包括主張被上訴人未證明曾交付20
    萬元之定金予甲○○及被上訴人與有過失，屬非基於其個人
    關係之抗辯，則依上揭說明，巨室公司所提上訴之效力自應
    及於甲○○，爰併列甲○○為本件視同上訴人，合先敘明。
二、視同上訴人即附帶被上訴人甲○○經合法通知，未於言詞辯
    論期日到場，核無民事訴訟法第386條所列各款情形，爰依
    巨室公司及被上訴人之聲請，由其一造辯論而為判決。
乙、實體部分：
一、被上訴人即附帶上訴人主張：
  (一)甲○○為巨室公司之不動產營業員，甲○○於民國96年4月
    間向被上訴人表示訴外人劉羅月娥欲出售其所有坐落臺北市
    大安區○○街52-1號1樓房屋（下稱系爭不動產），被上訴
    人因而於96年4月27日交付新臺幣（下同）10萬元定金予甲○○收受，並簽訂附停止條件之定金委託書（下稱系爭委託
    書），約定以800萬元，由甲○○向系爭不動產所有人斡旋
    購買系爭不動產。嗣甲○○告知買賣價金調整為850萬元，
    被上訴人並同意以該價格購買，又給付10萬元於甲○○，詎
    甲○○遲未進行簽約事宜，經被上訴人向巨室公司詢問，巨
    室公司竟否認曾受委託，亦無劉羅月娥之案件，上開仲介行
    為純屬甲○○個人行為。惟甲○○既為巨室公司之受僱人，
    且其所出示之附停止條件之定金委託書等文件，均有巨室公
    司之印信，巨室公司既已收受20萬元定金，依民法第249條
    第3款、第185條、188條及消費者保護法第51條之規定，巨
    室公司與甲○○自應負連帶返還40萬元之責任，爰依法提起
    本件訴訟。
  (二)巨室公司雖抗辯被上訴人知悉系爭不動產曾設定1,800萬元
    之最高限額抵押權，認被上訴人知道系爭不動產之市價行情
    云云，惟被上訴人否認知悉其系爭不動產曾設定1,800萬元
    之最高限額抵押權情事，如被上訴人知悉購買系爭不動產可
    獲利2倍，應立即以銷售委託書所載之980萬元為承買，而非
    以780萬元或800萬元之價格，請甲○○與系爭不動產所有權
    人議價。而當時與甲○○洽談收受斡旋金時，係約在巨室公
    司，嗣後再到隔壁咖啡屋洽談，並交付定金10萬元、簽定78
    0萬元及800萬元的兩份附停止條件定金委託書（編號為R000
    0000、R0000000），同時要求甲○○影印專任委託銷售契約
    書正本及系爭不動產之土地登記第二類謄本，因甲○○馬上
    回到巨室公司影印，被上訴人看到之文件均為正本，因而相
    信甲○○為巨室公司之業務員且受有專任委託銷售。
  (三)巨室公司已對甲○○刑事告訴，並列被上訴人為證人，未對
    被上訴人提出詐欺或偽造文書告訴，顯見上訴人應知本件爭
    點在於定金加倍返還部分，而非未收到定金部分。況甲○○
    於巨室公司影印銷售委託書等文件時，巨室公司怎會不知情
    ，且被上訴人因相信上訴人公司才簽立附停止條件定金委託
    書，故上訴人應依委託書第2條第3項之約定加倍返還定金。
二、上訴人即附帶被上訴人巨室公司答辯：
  (一)被上訴人所提2份系爭委託書與委託銷售契約內容變更同意
    書（下稱系爭契變書）上所載之買受人前後不符，均於96年
    4月27日同時簽訂，總價各為780萬元與800萬元，且與應支
    付承購總價2％之斡旋金條件不符，顯與常理有違，而除所
    支付之10萬元定金部分有記載外，其他款項如何支付、需貸
    款金額等等，均付之闕如，上訴人否認該等文書之真正。又
    被上訴人於支付20萬元定金後，未再另行簽訂承購總價850
    萬元、定金20萬元之附停止條件定金委託書，僅由甲○○簽
    名註記，無法證明被上訴人有以850萬元購買之承諾，本件
    委託顯係甲○○與被上訴人訴訟代理人乙○○通謀虛偽意思
    表示，有預謀詐取定金之嫌。
  (二)被上訴人所提國泰世華銀行存摺雖載有96年4月27日自行提
    款10萬元，然其主張於96年6月3日跨行提款10萬元支付定金
    ，與上開存摺所載提款日期為96年6月4日不符，無從證明被
    上訴人確曾交付20萬元予甲○○，更無從證明係基於給付定
    金之目的而交付。
  (三)被上訴人僅憑地號、建物門牌，即決定以780萬元、800萬元
    甚至850萬元之金額購買系爭不動產，系爭不動產曾設定1,8
    00萬元之最高限額抵押權，可見系爭房地之市價絕對高於1,
    800萬元，而被上訴人僅以甲○○之介紹，即相信銷售底價
    為980萬元、嗣降為850萬元而購買，實難令人置信。
  (四)依系爭契變書所載，本件買受人除被上訴人外，尚有乙○○
    ，究竟是何人支付定金20萬元、被上訴人與乙○○間之關係
    為何，不無疑問。民法第249條第3款之規定，係適用於買賣
    雙方間，上訴人僅係仲介、並非出賣人，被上訴人向上訴人
    請求加倍返還定金，誠有違誤。縱使原審被告甲○○對被上
    訴人有侵權行為，亦非巨室公司對被上訴人有侵權行為，且
    巨室公司並無造意或幫助原審被告甲○○，與「數人共同不
    法侵害他人之權利」、「造意人及幫助人」之要件均不該當
    。巨室公司並未將系爭不動產交由甲○○銷售，則銷售系爭
    不動產即非甲○○之職務範圍，甲○○個人偽造文書、詐欺
    等犯罪行為與執行職務無關，上訴人亦不負民法第188條之
    僱用人責任。
  (五)被上訴人雖另主張消費者保護法第51條之規定，惟被上訴人
    係依民法提起本件訴訟，並非消費者保護法，與上揭條文規
    定不符。又消費者保護法之規範中，可請求之賠償範圍並不
    包括服務本身的損害。上訴人所提供之服務，並無涉於安全
    或衛生上之危害，自無適用消費者保護法第51條之餘地。如
    認為上訴人應負損害賠償之責，被上訴人為系爭房地之買受
    人，應注意且能注意系爭房地所有人，有無委託上訴人出售
    ，然被上訴人竟在銷售底價不到市價一半、僅有委託銷售契
    約之變更同意書影本、無委託銷售書正本之情形下，輕易決
    定承購總價高達850萬元之房地並交付定金，實為損害之共
    同原因，助成損害發生與擴大，亦屬與有過失。
三、視同上訴人甲○○則未於言詞辯論期日到場，亦未提出書狀
    作何聲明或陳述。
四、原審為被上訴人一部勝訴之判決，判命巨室公司及甲○○應
    連帶給付被上訴人20萬元及自96年12月22日起至清償日止，
    按年息5％計算之利息，並依職權宣告假執行。巨室公司不
    服，就被上訴人勝訴部分，提起本件上訴，效力並及於甲○○，其上訴聲明求為判決：(一)原判決不利於上訴人部分廢棄
    ；(二)上開廢棄部分，被上訴人於第一審之訴及假執行之聲請
    均駁回。被上訴人答辯聲明則為：上訴駁回。被上訴人亦提
    起附帶上訴，聲明：(一)原判決不利於被上訴人部分廢棄；(二)
    上開廢棄部分，上訴人應再連帶給付被上訴人20萬元。上訴
    人答辯聲明則為：附帶上訴駁回。
五、兩造不爭執事項：
  (一)甲○○為巨室公司僱用之經紀營業員，於95年11月到職，並
    於96年7月4日離職。
  (二)系爭委託書為巨室公司之委託書。
  (三)被上訴人提出國泰世華銀行活期儲蓄存款存摺，其上載有96
    年4月27日自行提款10萬元（3筆3萬元、1筆1萬元）、同年6
    月4日跨行提款10萬元（5筆2萬元）。
六、得心證之理由：
    被上訴人主張上訴人應連帶加倍返還其所交付之定金等情，
    為巨室公司所否認，並以上開情詞置辯，是本件之爭點厥為
    ：(一)巨室公司抗辯本件委託為甲○○與乙○○通謀虛偽意思
    表示，是否可採？(二)被上訴人是否已交付甲○○20萬元之定
    金？(三)甲○○是否有為利用職務機會而故意侵權之行為？巨
    室公司是否須負民法第188條之僱用人責任？(四)被上訴人請
    求加倍返還定金，是否合法有據？(五)被上訴人是否與有過失
    ？茲析述如次：
  (一)巨室公司抗辯本件委託為甲○○與乙○○通謀虛偽意思表示
    ，是否可採？
    按第三人主張表意人與相對人通謀而為虛偽意思表示者，該
    第三人應負舉證之責。最高法院48年台上字第29號判例意旨
    可資參照。巨室公司抗辯本件委託係甲○○與乙○○通謀虛
    偽意思表示，然均僅否認系爭委託書或系爭契變書之真正，
    並未舉證以實其說，所辯已屬無據。況臺灣士林地方法院檢
    察署檢察官98年度偵緝字第186號及第187號起訴書，亦認定
    被上訴人與乙○○係受甲○○詐騙，益徵本件委託並非甲○○與乙○○通謀虛偽意思表示所為，巨室公司所辯，要難採
    信。
  (二)被上訴人是否已交付甲○○20萬元之定金？
  1.被上訴人主張其先後共交付20萬元之定金予甲○○，作為購
    買系爭房屋之定金，並簽訂附停止條件定金委託書，有系爭
    委託書及系爭契變書影本在卷可稽（見原審卷第6頁至第8頁
    ），而系爭契變書並註記「買受人丙○○、乙○○願意以上
    述價格購買並預付NT$貳拾萬元整。（含斡旋金NT$壹拾萬元
    整）已簽收並收到貳拾萬元正。中信房屋巨室不動產仲介經
    紀有限公司」等語，並有「甲○○」之簽名。巨室公司雖否
    認上訴人曾交付20萬元予甲○○，然系爭契變書已有甲○○
    收到20萬元之註記，且其上甲○○之簽名，與巨室公司所提
    甲○○之離職切結書上之簽名（見原審卷第69頁），經肉眼
    比對結果，其簽名之筆順、走勢均相同，堪認為同一人所為
    。復參以被上訴人提出其國泰世華銀行000000000000號活期
    儲蓄存款存摺，96年4月27日、96年6月4日各有提款10萬元
    之紀錄，有該存摺之節本影本附卷可按（見原審卷第130頁
    及第131頁），自堪信被上訴人確曾交付20萬元予甲○○。
  2.巨室公司雖辯稱被上訴人第1次於96年4月27日交付甲○○10
    萬元為斡旋金，不論承購總價為780萬元或800萬元，以附停
    止條件定金委託書約定承購總價2％計算，金額不相符，有
    違常理；另系爭契變書記載收受第2筆定金10萬元之日期為
    96年6月3日，非存摺所顯示之提領日期96年6月4日等語。
    被上訴人則陳稱實際領款日為96年6月3日因跨行提領，故交
    易日變成次日即96年6月4日等語，經本院函查中國信託商業
    銀行股份有限公司確認被上訴人上開跨行提領日期確為96年
    6月3日，有該行98年3月23日中信銀字第09822271203664號
    函在卷可憑（見本院卷第130頁至第131頁），故上訴人存摺
    顯示96年6月4日共提領10萬元，確為前一日之交易，而與系
    爭契變書所載相符。再被上訴人於96年4月27日交付甲○○
    10萬元，此金額雖不符系爭委託書所約定以承購總價780萬
    元或800萬元之2％計算之附停止條件定金金額，但僅能證明
    甲○○第1次未依約向被上訴人收足定金，亦不足推論被上
    訴人未交付20萬元予甲○○。巨室公司所辯，尚非可採。
  (三)甲○○是否有為利用職務機會而故意侵權之行為？上訴人是
    否須負民法第188條之僱用人責任？
  1.甲○○明知巨室公司未受託銷售劉羅月娥系爭不動產，竟向
    被上訴人佯稱受委託，並出示劉羅月娥名義之系爭契變書影
    本予被上訴人，積極促銷系爭房屋，致被上訴人陷於錯誤而
    交付定金20萬元，而甲○○嗣亦出具道歉暨承諾書予被上訴
    人，內容為「本人甲○○於任職中信房屋國醫加盟店營業員
    期間，就坐落於安東街52之1號1樓房屋，全因個人因素造成
    丙○○先生及乙○○先生名譽及時間、精神、金錢上的損失
    ，感到抱歉，為承認個人之過錯，並彌補兩人之損失，現承
    諾願依法賠償...... 」等語（見原審卷第120頁），顯見甲○○確係故意為侵權行為，不法侵害被上訴人之權利。巨室
    公司雖否認上開道歉暨承諾書之真正，然本院審酌其上甲○○之簽名、身分證統一編號及日期之記載，與巨室公司所提
    甲○○之離職切結書上之簽名、身分證統一編號及日期之記
    載，（見原審卷第69頁），經肉眼比對結果，其簽名及英文
    字母與阿拉伯數字之筆順、走勢均相同，堪認為同一人所為
    ，應堪信為真正，巨室公司空言否認，委不足取。
  2.按受僱人因執行職務，不法侵害他人之權利者，由僱用人與
    行為人連帶負損害賠償責任，民法第188條第1項前段定有明
    文。查系爭委託書上受委人處蓋有巨室公司及其法定代理人
    丁○○○之印章，此為巨室公司所不爭執（見原審卷第52頁
    ），而甲○○為巨室公司僱用仲介房屋銷售之人員，負責促
    成不動產之買賣或租賃交易，則甲○○向被上訴人推銷劉羅
    月娥系爭不動產，為被上訴人居間、代理向賣方劉羅月娥傳
    達購屋意願，即為其執行職務之行為，甲○○利用執行職務
    之機會，不法侵害原告之權利，依上揭規定，巨室公司應與
    甲○○連帶負損害賠償責任。至被上訴人雖另主張巨室公司
    應依民法第185條規定負共同侵權行為責任乙節，被上訴人
    並未舉證證明巨室公司有如何與甲○○共同不法侵害被上訴
    人權利之處，其主張尚無可取。
  (四)被上訴人請求加倍返還定金，是否合法有據？
    按損害賠償，除法律另有規定或契約另有訂定，應以填補債
    權人所受損害及所失利益為限，民法第216條第1項定有明文
    。查被上訴人因甲○○侵權行為所受之損害即為定金20萬元
    ，則被告應連帶賠償原告之損害即為20萬元。雖原告主張依
    民法第249條3款、消費者保護法第51條之規定，被告應連帶
    賠償40萬元等語。惟按契約因可歸責於受定金當事人之事由
    ，致不能履行時，該當事人應加倍返還其所受之定金，民法
    第249條3款定有明文。本件被上訴人給付20萬元予甲○○，
    作為甲○○向賣方即劉羅月娥洽談承購條件之用，即向賣方
    展現其買屋誠意之用，如賣方同意承購條件而收受，始生定
    金之效力，嗣後買方如違約不買，不得請求返還定金，如賣
    方違約不賣，所收定金應加倍返還買方，是以，該筆金額於
    賣方應允承購條件後，始轉化為定金，此乃系爭委託書名為
    「附停止條件定金委託書」之故，則該20萬元雖兩造稱之為
    「定金」，但賣方尚未應允被上訴人承購條件，停止條件未
    成就，尚不具備定金之性質，且甲○○或巨室公司，並非賣
    方，非得收受定金之適格當事人，被上訴人主張上訴人應依
    民法第249條第3款加倍返還定金，自無可取。又按依本法所
    提之訴訟，因企業經營者之故意所致之損害，消費者得請求
    損害額3倍以下之懲罰性賠償金；但因過失所致之損害，得
    請求損害額一倍以下之懲罰性賠償金，消費者保護法第51條
    固定有明文，然得成立服務之企業經營者責任，應以服務在
    性質上有生安全衛生上之危險者，始足當之，巨室公司所提
    供房屋出售或租賃之仲介服務，尚無安全或衛生上之危害，
    並無消費者保護法第51條適用之餘地，被上訴人主張上訴人
    依上揭規定應加倍賠償40萬元，亦無可取。
  (五)被上訴人是否與有過失？
    按損害之發生或擴大，被害人與有過失者，法院得減輕賠償
    金額，或免除之，民法第217條第1項定有明文，巨室公司固
    辯稱被上訴人為系爭不動產之買受人，應注意且能注意系爭
    不動產所有人，有無委託巨室公司出售，然被上訴人竟在銷
    售底價不到市價一半、僅有委託銷售契約之變更同意書影本
    、無委託銷售書正本之情形下，輕易決定承購總價高達850
    萬元之房地並交付定金，實為損害之共同原因，亦與有過失
    等語。然巨室公司為不動產仲介公司，甲○○為仲介從業人
    員，撮合不動產買賣或租賃之成立，為其業務內容，且為報
    酬之來源，為確保其得收取仲介報酬，不動產仲介業者向來
    即防範買賣雙方直接接洽，甚而於契約約定於委託期間過後
    ，如買賣契約仍成立，仍須給付仲介報酬，在在均顯示仲介
    業者不欲買賣雙方私下接觸。故買方如中意仲介業者銷售之
    房屋，資訊來源即來自仲介業者，仲介業者不可能詳實告知
    房屋所有人之資料，避免渠等私下接觸，則被上訴人由甲○○處獲悉賣屋資訊，並取得劉羅月娥名義之系爭契變書影本
    ，堪認被上訴人對委託買賣已盡相當之注意。又影響不動產
    價格因素甚多，所在區○○路段均屬之，尚且包括賣方之主
    觀因素，倘非如仲介業者長期掌握特定區○○路段之交易資
    訊，並能直接接觸賣方，實難具評估不動產價值合理與否之
    能力。巨室公司以銷售底價不到市價一半，遽指被上訴人亦
    有過失，實屬無據。巨室公司辯稱被上訴人與有過失，要非
    可採。
七、綜上所述，被上訴人確因甲○○利用職務機會故意為詐騙之
    侵權行為，而交付20萬元之定金致受有損害，巨室公司為甲○○之僱用人，應與甲○○連帶負賠償責任。又被上訴人請
    求上訴人加倍返還已交付之定金，尚乏所據。再巨室公司抗
    辯被上訴人與有過失，亦不足取。從而，被上訴人請求上訴
    人應連帶給付被上訴人20萬元，及自96年12月22日起至清償
    日止，按年息5％計算之利息，為有理由，應與准許，逾此
    範圍之請求，則屬無據，應予駁回。原審據此判命上訴人如
    數給付，並依民事訴訟法第389條第1項第3款規定依職權為
    假執行之宣告，且依被上訴人聲請為供擔保免為假執行之宣
    告，經核於法並無不合。上訴及附帶上訴意旨，均執陳詞，
    指摘原判決不當，求予廢棄，為無理由，均應予以駁回。
八、本件兩造雖就系爭不動產之委買人究係何人，有所爭執，然
    無論就系爭委託書及系爭契變書，被上訴人均列名其上，且
    定金20萬元亦全部出自被上訴人之帳戶，被上訴人亦係依侵
    權行為之法律關係為請求而經本院認定為有理由，則系爭不
    動產之委買人是否包括王基潁，並不影響本院上開之認定，
    故就是項爭點，本院即無加以論述之必要。又本件事證已臻
    明確，兩造間其餘主張及舉證，經本院審酌後認與判決之結
    果不生影響，不再逐一論列，附此敘明。
九、據上論結，本件上訴及附帶上訴均無理由，依民事訴訟法第
    385條第1項前段、第436條之1第3項、第449條第1項、第78
    條、第463條，判決如主文。
中    華    民    國    98    年    7     月    30    日
                 民事第四庭   審判長法  官  周祖民
                                    法  官  余明賢
                                    法  官  賴武志
以上正本係照原本作成
不得上訴
中    華    民    國    98    年    7     月    30    日
                                    書記官  施若娟


司法院資訊處製作；財團法人民間司法改革基金會備份。
